【裁判字號】    90,上訴,669
【裁判日期】    900904
【裁判案由】    違反貪污治罪條例
【裁判全文】
臺灣高等法院臺南分院刑事判決              九十年度上訴字第六六九號      Ｃ
      上  訴  人
      即  被  告  乙  ○  ○
      共      同
      選任辯護人  林  永  發
右上訴人因違反貪污治罪條例案件，不服臺灣臺南地方法院八十八年度訴字第八二四
號中華民國九十年三月二十六日第一審判決（起訴案號：臺灣臺南地方法院檢察署八
十八年度營偵字第九０二號、八十八年度偵字第七七二０號），提起上訴，本院判決
如左：
      主      文
原判決撤銷。
乙○○、甲○○均無罪。
      理      由
一、公訴意旨略以：乙○○係台南縣東山鄉公所建設課技士，負責該公所都市計畫、
    建築管理、國宅及上級交辦之工程規劃、預算書編撰、工程監工暨決算等業務，
    為依據法令從事公務之人員，利用工程設計監工之便，與其妻甲○○基於共同犯
    意聯絡，自民國（下同）八十五年十月間起至八十七年十二月間止，由甲○○出
    面向林英毅借用力英營造有限公司（下稱力英營造）之牌照，圍標承攬乙○○所
    承辦、監工、比價之工程共計十五件（詳如附表所載），為順利得標，並由丙○○或詹朝川出面分別或向萬春土木包工業、林慶營造工程有限公司（下稱林慶營
    造）、全瑩營造有限公司（下稱全瑩營造）、合眾營造有限公司（下稱合眾營造
    ）、健台營造有限公司（下稱健台營造）、祥祺營造有限公司（下稱祥祺營造）
    、榮振土木包工業等借牌陪標，標得後再以總工程價百分之八十金額，或轉讓予
    詹朝川；或轉讓予丙○○施作，圖得總工程款百分之二十之不法利益，合計為新
    台幣（下同）四百三十一萬八千二百元。因認乙○○、甲○○共犯貪污治罪條例
    第六條第一項第四款之圖利罪嫌。
二、查如附表所示之台南縣東山鄉公所十五件營造工程，均由力英營造得標承造，此
    有東山鄉公所工程書十四冊、力英營造工程合約十六冊、工程營收紀錄四冊在卷
    可稽，並有東山鄉公所給付工程明細表一紙（包括付款銀行、發票人、帳號及支
    票號碼）暨力英營造在新營信用合作社及合作金庫新營分行帳戶明細表各一件附
    卷可考；而力英營造負責人為林英毅，其於台南縣調查站訊問時供稱：「乙○○
    係我南榮工專同學，目前任職於東山鄉公所建設課技士，約二年前，乙○○向我
    介紹其妻，並表示其妻欲向我借用牌照包工程，在我答應後，其妻便主動找我借
    牌，乙○○夫婦以工程結算款的百分之九（含稅捐百分之五）代價向我借牌承包
    工程，．．．乙○○借用力英營造牌照承攬之東山鄉公所工程計有十五件工程（
    即如附表所示），東山鄉公所若有指定力英營造參與投標比價之工程，均會以電
    話通知我，但是我從未親自投標，我均將該訊息通知乙○○的太太，由他們自己
    去領標及投標，押標金亦由他們自行處理，我未過問，得標與否及工程施工情形
    我均不過問，．．據我了解，乙○○夫婦借用力英營造牌照承攬之工程，大部分
    交由詹朝川負責，少部分由綽號勇仔的男子（按即丙○○）負責施工，．．扣押
    收支帳冊上，其中摘要欄註明「莊領工程款」表示乙○○夫婦向力英營造領取之
    工程款，「營收－莊」表示東山鄉公所支付乙○○借用力英營造所承攬之工程款
    及乙○○支付力英營造之借牌費，扣押存摺上所註記「莊領工程款」及「莊－營
    收」、「營收－莊」之意義與收支帳冊上所記載均相同」（詳台南縣調查站八十
    七年十月二十八日、八十八年三月二十六日調查筆錄）；而扣案之力英營造之收
    支帳冊一本及存摺二本，其上確有「莊領工程款」、「營收－莊」及「莊－營收
    」之記載，有帳冊及存摺在卷可按，足見林英毅所供被告二人向其借牌承攬東山
    鄉公所十五件工程一事，應屬實情。另據詹朝川於台南縣調查站訊問時證稱：「
    近年我接受乙○○、甲○○夫婦委託承作東山鄉公所十餘件工程，包括林安村六
    至八鄰路面改善工程等十一件，通常是由乙○○太太甲○○通知我前述工程要發
    包，問我有無興趣做，我答應後，通常都是甲○○向力英營造借牌標得該些工程
    後，通知我依合約內容施作，前述十一件工程有關借牌、領標、填寫標單、工程
    單價分析表．．．領取工程款等都是甲○○一手包辦，．．我只是等乙○○夫婦
    以借牌圍標方式順利取得前述十餘項工程，再委由我實際承作，因蘇進成、蘇首
    分夫婦曾受僱於我從事前述等工程之施工，所以與乙○○夫婦認識，因此乙○○
    夫婦及指派我及蘇進成夫婦至公所領回押標金，因為該些參與投標之廠商都係乙○○夫婦去借牌，所以甲○○乃事後安排我及蘇進成夫婦去領回押標金，我承作
    之十一件工程，實際上僅領到全數工程款約八成餘，前述十一件工程都是由乙○○監工會同相關人員驗收」等語（詳八十八年三月二十五日台南縣調查站調查筆
    錄）。丙○○供稱：「約在八十五年十月間，我向乙○○詢問有無工程可作，乙○○答稱有一件道路工程約可拿到原工程款八成一之款項，但要自行準備五十萬
    元之押標金即可，在我答應後，乙○○即帶我至力英營造拿取該工程之標單一支
    ，其餘投標相關事項他們會自行處理，．．並在八十五年十月二十三日以低於底
    價七萬四千元之四百五十二萬六千元得標，我只拿到該工程決算價之百分之八十
    一，餘之百分之十九則交由乙○○處理，除了前揭工程外，乙○○尚有依相同條
    件介紹東山鄉公所四、五件工程給我承包」等語（詳同上日調查筆錄）。蘇進成
    、蘇首分夫妻亦均證稱：伊等與丙○○係親戚，與詹朝川則為工作上之朋友，伊
    等並不具土木包工或營造業資格，未曾承包東山鄉公所之工程，乙○○常至丙○○處聚會，伊等與乙○○係透過丙○○認識的，因乙○○撥了附表所示部分工程
    予丙○○或詹朝川承作，丙○○或詹朝川為掩飾與乙○○之合作關係，有時便要
    蘇首分去購買郵政匯票，以伊或蘇首分名義投標等語；萬春土木包工業實際經營
    者張振山、健台營造負責人龔崑隆、全瑩營造負責人戴正忠、林慶營造負責人林
    順慶、榮振土木包工業負責人林文振、合眾營造負責人陳振勝、祥祺營造負責人
    顏耀祥於台南縣調查站應訊時亦均證稱：有借牌予詹朝川或丙○○陪標等語。互
    核上開證人之證詞，均相符合，足證被告二人確有借牌標得附表所示十五件工程
    ，再交由詹朝川或丙○○施工，並從中牟利之情事。
三、惟按貪污治罪條例第六條第一項第四款之圖利罪，以圖私人不法利益為其構成要
    件之一，若行為人圖得之利益在法律上並非不法，自不成立圖利罪；而是否不法
    利益，仍應依證據證明之。查公訴意旨雖泛稱被告等得標後，以總工程價百分之
    八十轉讓與丙○○或詹朝川，而圖得百分之二十之不法利益云云，惟被告等另須
    支付百分之九借牌費用予林英毅，此據林英毅於台南縣調查站應訊時供明，是公
    訴人認被告等係圖得總工程價百分之二十之不法利益云云，已嫌無據。且投標承
    作政府機關工程，原可獲得一定之合理利潤，此亦為政府機關核定工程底價時所
    考量因素之一，而附表所示之十五件營建工程，其得標價均在核定工程底價之下
    ，被告等究竟圖得若干不合理或不合法之利潤？或其營造過程中有何偷工減料之
    情事？檢察官並未舉證以供調查；況該十五件工程之辦理經過，係由主辦單位簽
    請鄉長核定進行比價或議價，底價由鄉長核定後，鄉長即密封或交主辦單位密封
    ，至開標時才開封；鄉長核定廠商參加投標比價，開標時由秘書主持，會同建設
    課審查證件、標單，主計監辦；被告乙○○並無參與工程發包工作，不知道亦無
    機會接觸底價，對於參加投標比價公司無決定權，無參與開標程序，因未參與開
    標，故對於投標廠商是否合法？是否圍標？是否陪標？並無審查權等情，有東山
    鄉公所89、11、24八九所財字第二六二八號函附於原審卷可稽（第一一九頁）；
    被告乙○○既未參與工程發包工作，亦無機會接觸底價，對於由何家公司參加投
    標比價又無決定權，亦無參與開標程序，對於投標廠商是否合法亦無審查權，自
    不得推定被告乙○○有利用職權，違法圖利之犯行。被告乙○○及其妻甲○○對
    於乙○○設計監工之政府營建工程，不知避嫌，借牌投標，固然嚴重違反公務員
    利益迴避原則，惟此係行政責任問題，尚不得以圖利罪相繩。
四、本件不能證明被告等犯罪，原審未察，遽為科刑之判決，尚有未合，被告等上訴
    執以指摘，為有理由，應由本院將原判決撤銷，另為無罪之諭知。至被告等涉嫌
    與丙○○、詹朝川、萬春土木包工業、林慶營造、全瑩營造、合眾營造、健台營
    造、祥祺營造、榮振土木包工業等圍標工程，共同為聯合行為，係違反公平交易
    法，應受行政處罰之問題，與刑責無涉，附此敘明。
據上論結，應依刑事訴訟法第三百六十九條第一項前段、第三百六十四條、第三百零
一條第一項，判決如主文。
本案經檢察官王碧霞到庭執行職務。
中    華    民    國      九十      年      九      月      四          日
                                  臺灣高等法院臺南分院刑事第三庭
                                      審判長法官  黃    崑    宗
                                            法官  林    勝    木
                                            法官  楊    省    三
右正本證明與原本無異。
檢察官如不服本判決，應於判決送達後十日內向本院提出上訴書。
                                      法院書記官  陳    嘉    琍
中    華    民    國      九十      年      九      月      六          日


司法院資訊處製作；財團法人民間司法改革基金會備份。
